臺灣桃園地方法院刑事判決　　　　　　　100年度選訴字第8號
公　訴　人　臺灣桃園地方法院檢察署檢察官
被　　　告　余家松
上列被告因違反公職人員選舉罷免法案件，經檢察官提起公訴
（99年度選偵續字第5號）
本院判決如下：
    主  文
余家松無罪。
    理  由
一公訴意旨略以：被告余家松與劉惠珍均係99年度第12屆桃園縣
  中壢市復華里（下稱復華里）里長候選人，劉惠珍並為復華里
  第11屆里長。余家松與助選員余遠漢（由臺灣桃園地方法院檢
  察署另行偵辦中）共同基於意圖使劉惠珍不當選之犯意，於民
  國99年6 月11日上午某時，在中壢市某處由余遠漢製作刊載：
  「請問復華里里民..環保回饋金用到哪裡... 您知道嗎？...
  養樂多對復華里的回饋金，怎麼用您知道嗎？... 日月光給復
  華里的回饋…，怎麼用您知道嗎？... 活動中心已經被轉讓出
  去了，您知道嗎？」等不實內容之文宣（下稱系爭文宣），再
  由余家松於99年6 月11日下午某時率領競選團隊及助選人員沿
  街拜票時，指使真實年籍姓名不詳之助選員，將系爭文宣，沿
  街發放散布予不特定人，足生損害於劉惠珍，因認被告涉犯違
  反公職人員選舉罷免法第104 條之意圖使候選人不當選散布不
  實之事罪嫌云云。
二按犯罪事實應依證據認定之，無證據不得認定犯罪事實；又不
  能證明被告犯罪者，應諭知無罪之判決，觀諸刑事訴訟法第15
  4 條第2 項、第301 條第1 項規定甚明。又認定犯罪事實之證
  據，係指足以認定被告確有犯罪行為之積極證據而言，如未能
  發現相當證據或證據不足以證明，自不能以推測或擬制之方法
  ，以為裁判基礎。再刑事訴訟上證明之資料，無論其為直接或
  間接證據，均須達到通常一般之人均不致有所懷疑，而得確信
  其為真實之程度，始得據為有罪之認定，若關於被告是否犯罪
  之證明未能達此程度，而有合理懷疑之存在，致使無從形成有
  罪之確信，根據「罪證有疑，利歸被告」之證據法則，即不得
  遽為不利於被告之認定，有最高法院29年上字第3105號、76年
  台上字第4986號判例可資參照。
三公訴意旨認被告涉犯公職人員選舉罷免法第104 條之意圖使候
  選人不當選散布不實之事罪嫌，無非係以被告曾自承於案發當
  時知悉其助選團隊有在後方發放文宣、告訴人之指述、證人即
  被告助選員余遠漢之證述、扣案之系爭文宣、案發當時被告助
  選團隊發放系爭文宣之影像光碟等為其主要論據。訊據被告則
  堅決否認犯罪，辯稱：系爭文宣係余遠漢所製作，伊既不知悉
  系爭文宣之內容，更未指示任何人製作，掃街拜票時，伊走在
  最前頭，隊伍後方雖有人在發傳單，惟伊並不知悉該傳單內容
  ，係選舉完後告訴人說要提告，始知系爭文宣內容等語。經查
  ：
(一)被告余家松與告訴人劉惠珍均係99年度第12屆復華里里長候選
  人，劉惠珍並為復華里第11屆里長，而系爭文宣確有刊載如公
  訴意旨所述之文字，並於99年6 月11日下午某時由穿有被告競
  選團隊之助選人員所發放等情，業經被告自承在案，並據告訴
  人指述詳實，核與證人余遠漢、余素蘭之證述相符，復有99年
  度第12屆復華里里長候選人名單、告訴人復華里第11屆里長之
  當選證書，以及扣案之系爭文宣在卷可稽（見99年度選偵續字
  第5 號卷第56頁反面、57頁、99年度他字第3543號卷第5 頁）
  ，此部分事實堪以認定。
(二)告訴人於檢察官偵查中指述被告有製作系爭文宣並指示散布系
  爭文宣一事，惟被告辯稱：伊並非製作人，當天伊在外拜票且
  於選前座談會上余遠漢曾提及有關回饋金之議題，伊當時已立
  即阻止余遠漢繼續陳述此議題等語（見99年度他字第3543號卷
  第10頁），查證人余遠漢於本院審理中證稱：伊為系爭文宣製
  作人，且伊非被告所列名競選團隊之組成員，僅係擔任司儀乙
  節，此有競選團隊宣傳文宣在卷可佐（見99年度選偵續字第5
  號卷第42之1 頁、本院100 年度選訴字第8 號卷第30至31頁）
  ，又證人余遠漢於檢察官偵查中及本院審理中均證稱：於99年
  6 月11日上午某時，在競選總部內有位民眾擬好初稿後交予伊
  ，當時係寫明「請問里長」，伊認為有人身攻擊不妥，乃將其
  修正成系爭文宣上「請問里民」之內容，再交由余素蘭以電腦
  繕打製作，至於系爭文宣內容提及活動中心一事，係繕打時有
  人出聲始一併打上去，而當時被告整天在外進行拜票行程，製
  作前也未將此事告知被告等語（見99年度選偵續字第5 號卷第
  83頁、99年度他字第3543號卷第15頁、本院100 年度選訴字第
  8 號卷第31頁），核與證人即被告之女余素蘭於檢察官偵查中
  證稱：系爭文宣係依余遠漢所交付之稿子內容而繕打，完成後
  再交付予余遠漢，而當時被告並不在競選總部，而係在外進行
  拜票活動等語相符（見99年度選偵續字第5 號卷第81頁），雖
  證人余遠漢否認被告曾阻止伊陳述乙節，然亦坦認曾於座談會
  上提及日月光半導體製造股份有限公司中壢分公司（下稱日月
  光公司）及桃園縣政府環境保護局（下稱環保局）之回饋金事
  宜，但未提及養樂多股份有限公司（下稱養樂多公司）及活動
  中心轉讓一事等語（見本院100 年度選訴字第8 號卷第29頁反
  面至第30頁），足認系爭文宣係由證人余遠漢依某里民提供而
  改寫內容製作而成，要堪認定。況有關回饋金一事應非被告事
  前知悉並主動於座談會上所提及，且被告當下即反對證人余遠
  漢提及回饋金議題，自難謂被告已同意證人余遠漢在無具體事
  證下談論此議題，亦無其他積極事證證明證人余遠漢、余素蘭
  等人有以其他方法告知被告有關系爭文宣之內容，足徵被告所
  辯對於證人余遠漢製作系爭文宣時確係不知情乙節，尚堪採信
  。
(三)另被告固供陳：伊於掃街拜票前曾返回競選總部會合出發，伊
  於拜票時曾往後看見有助選員在發放系爭文宣，但並不知悉其
  內容為何等語（見99年度選偵續字第5 號卷第18頁），查案發
  當日係99年度第12屆復華里里長選舉日前一天，衡以我國現今
  選舉情況，於選前為求衝刺選情，由候選人及其競選團隊、支
  持民眾沿街拜票、敲鑼打鼓及燃點煙火之情景，比比皆是，則
  尚無從逕認被告就其身後之競選團隊及支持民眾之所為皆為知
  悉，復佐以證人即被告競選團隊幹部羅吉萍及彭信澄於本院審
  理時均證稱：於選前一天，其等擔任拜票活動之交通規劃及引
  導路線，當下並無看見系爭文宣，更不知悉其內容等語（見本
  院100 年度選訴字第8 號卷第22頁、26頁），且無積極事證認
  被告確有知悉製作系爭文宣之製作等情，依罪疑唯輕而利於被
  告之情，被告否認有共同與證人余遠漢製作系爭文宣或有指示
  發放或於發放時已知悉而任由發放等語，尚予採信。
(四)況且，本案乃於選舉期間所發生，在民主政治公民社會中，候
  選人透過競選過程利用各種文宣為其進行宣傳，並就其所涉公
  共事務為辯論，期使選民對候選人有充分之認識，是對於各候
  選人有關文宣中就與公益有關之事項，自應嚴格認定報導人員
  是否確有誹謗或侮辱之惡意，不應以過於寬鬆之標準檢驗，以
  免在選舉中因對其他候選人有關於公共事務之批評動輒得咎，
  因此倘無積極證據足證行為人確係出於誹謗或侮辱之惡意進行
  公然傳播或散布，即應推定其係以善意為之，此即為大法官釋
  字第509 號解釋保障言論自由之目的。故行為人所製作散布之
  文宣內容，縱有聳動或誇張，然其目的不外係在引起選民之注
  意，增加選民對候選人平日參與公共事務等作為之瞭解，並可
  提供選民更多且深入的資訊，自難謂屬出於惡意，且對於「出
  於惡意」之真實惡意判斷，之所以採取嚴格認定標準，係在避
  免如候選人畏懼有侵害他候選人名譽之虞時，勢必會在對於候
  選人行為或能力之討論上，加上一層無形之桎梏，而無法暢所
  欲言，亦影響選民對候選人討論活力，亦難以提供更多民眾想
  關心及參與資訊，甚且亦難有效發揮監督公務員或公眾人物之
  功能。查系爭文宣內容固雖載有：「請問復華里里民..環保回
  饋金用到哪裡... 您知道嗎？... 養樂多對復華里的回饋金，
  怎麼用您知道嗎？... 日月光給復華里的回饋…，怎麼用您知
  道嗎？... 活動中心已經被轉讓出去了，您知道嗎？」等文字
  以讓里民了解回饋金等款項之用途，然參酌卷附日月光公司、
  養樂多公司及環保局之函覆，可知日月光公司及養樂多公司均
  未以回饋金方式捐助，而係贊助活動禮品（見99年度選偵續第
  5 號卷第54頁、72頁），至環保局則係就中壢市復華里之部分
  區域提供部分回饋金（見99年度選偵續第5 號卷第57頁），復
  佐以證人余遠漢證述：有關回饋金之議題係在被告之政見發表
  會上，係里民向伊提起，詢問回饋金之用途及活動中心轉讓一
  事等語（見本院100 年度選訴字第8 號卷第29頁至第30頁），
  觀諸系爭文宣全文之內容，其重點及真意應係在日月光公司、
  養樂多公司及環保局是否有向復華里為特定之回饋，至「回饋
  金」及「贊助活動禮品」於實質上亦無不同，實無礙於日月光
  公司、養樂多公司及環保局確均有回餽或贊助復華里之情事，
  且其用語亦指向於復華里之里民，其目的亦在使選民能對此公
  共事務有所了解，縱有聳動或誇張，實難謂系爭文宣內容有何
  真實惡意存在。
(五)基上，系爭文宣固係被告之競選團隊於99年6 月11日案發當日
  拜票時所發放，然並無何積極事證可認被告有參與製作或知悉
  系爭文宣內容而任由助選員發放之行為存在，復系爭文宣亦只
  就桃園縣中壢市復華里之公共事務有所評論，尚難認係出於惡
  意，自不得逕以公職人員選舉罷免法第104 條之意圖使候選人
  不當選散布不實之事罪嫌相繩。
四綜上所述，檢察官所舉前開證據，尚不足以達於通常一般之人
  均不致於有所懷疑、堪予確信已臻真實之程度，而尚有合理性
  之懷疑存在。此外，復查無其他積極之證據，足認被告有公訴
  意旨所指之犯行，核屬不能證明被告犯罪，揆諸前揭意旨，爰
  為無罪之諭知。
據上論斷，應依刑事訴訟法第301條第1項，判決如主文。
本案經檢察官陳睿明到庭執行職務。
中    華    民    國  100     年    12    月    21    日
                  刑事第十四庭審判長法  官  鍾雅蘭
                                    法  官  楊麗文
                                    法  官  張永輝
以上正本證明與原本無異。
如不服本判決應於收受判決後10日內向本院提出上訴書狀，並應
敘述具體理由。其未敘述上訴理由者，應於上訴期間屆滿後20日
內向本院補提理由書( 均須按他造當事人之人數附繕本) 「切勿
逕送上級法院」。
                                    書記官  張良煜
中    華    民    國   100    年    12    月    21    日